【裁判字號】    92,再易,12
【裁判日期】    921003
【裁判案由】    塗銷抵押權設定登記
【裁判全文】
臺灣高等法院臺南分院民事判決  九十二年度再易字第一二號  Ｊ
      再審原告  丙  ○  ○
                送達代收人  乙.
      再審被告  甲  ○  ○
右當事人間請求塗銷抵押權設定登記事件，再審原告對於本院中華民國九十二年三月
四日確定判決（九十一年度上易字第二三五號），提起再審之訴，本院判決如左：
      主      文
再審之訴駁回。
再審訴訟費用由再審原告負擔。
      事      實
甲、再審原告方面：本件未經言詞辯論，茲據再審原告書狀陳述於後：
一、聲明：求為判決：(一)原確定判決廢棄，駁回再審被告之訴。(二)再審及前審訴訟費
    均由再審被告負擔。
二、陳述：
（一）原確定判決有民事訴訟法第四百九十七條規定，就足以影響判決之重要證物漏
      未斟酌之處，列述如下：
    1.再審被告於民國九十一年十一月十五日答辯狀所附上證一楊朝安、魏阿南、乙
      ○○○在台灣士林地方法院檢察署九十年度偵字第二七○○號侵佔案件九十年
      五月十五日之訊問筆錄，其中魏阿南已明白供述再審被告投資新台幣（下同）
      五百萬元中有一百五十萬元是委託乙○○○幫他辦房地抵押借來的；楊朝安供
      稱「我知王（指再審被告）取土地辦抵押借款投資之事」；乙○○○亦稱「：
      ：：七月十七日早，王電告我：要與我一起至民間借款，至中午時又言要至護
      專，他即將資料交呂（即呂碧娥），叫呂與我一起辦」，足證再審被告確有委
      託乙○○○辦理抵押借款一百五十萬元作為其投資昆遠公司的款項。
    2.再審被告於九十一年十一月十五日答辯狀所附上證二呂碧娥之警訊筆錄中，其
      中呂碧娥亦供稱「是八十九年七月十七日甲○○親自將該房屋權狀一份、土地
      權狀二份、印鑑章及印鑑證明交給我本人，當天中午我將該相關資料交給高淑
      靜與乙○○○到銀行辦理設定」「甲○○沒有指定向何人貸款，可能乙○○○
      有告訴他要向民間張小姐借一百五十萬元，他（指再審被告）曾親口告訴我該
      民間借得之一百五十萬元先支付公司之債務用途」，足證再審被告有將辦理抵
      押設定之相關資料交給呂碧娥再轉交乙○○○，然後由乙○○○持之向再審原
      告借款一百五十萬元。
    3.再審被告所提台灣士林地方法院檢察署九十年度偵字第二七○○號不起訴處分
      書之證據，明認再審被告確有委託乙○○○向再審原告借得現金一百五十萬元
      。
    4.以上證據，均足作為證明再審被告同意以系爭不動產辦理抵押設定作為擔保，
      委託乙○○○向再審原告借款一百五十萬元之有利重要證據，該證據足以影響
      判決結果，但原確定判決卻謂再審原告未能舉證證明再審被告係將印鑑章、印
      鑑證明、身分證影本及系爭不動產所有權狀交付乙○○○，顯然原確定判決對
      上開足以影響判決之重要證據漏未斟酌。
（二）民事訴訟法第四百九十六條第一項第一款規定確定判決適用法規顯有錯誤者，
      得提再審之訴。同法四百六十八條所規定之「判決適用法規不當」即屬適用法
      規顯有錯誤之情形，而判決適用法規不當，則包含判決背於論理法則在內（參
      照最高法院二十八年上字第二二五○號判例），準是，確定判決有違背論理法
      則者，即為適用法規顯有錯誤，自得援為提起再審之訴之理由。茲就原確定判
      決適用法規顯有錯誤之處，列述如下：
    1.在民間一般借款人請託他人代為尋找金主借款，而借款人與金主原不相識，乃
      常有之事，再審原告即是乙○○○幫再審被告尋找借款的金主，雖然再審原告
      與再審被告素不相識，但再審被告既然請乙○○○幫忙尋找金主借款，並將其
      不動產所有權狀、印鑑章、印鑑證明交予呂碧娥轉交乙○○○作為向再審原告
      借款之擔保，此情自屬委託乙○○○向再審原告借款之情，詎原確定判決卻認
      再審被告與再審原告既素不相識，如何會委託乙○○○向再審原告借款，其論
      點違背經驗論理法則，適用法則顯有錯誤。
    2.原確定判決以「再審原告在刑案警訊稱『當時是乙○○○向我借錢，我只針對
      林女一人，而且甲○○本人我不認識，即將該一百五十萬元交給乙○○○』『
      當時乙○○○曾給我該二張土地權狀、一張建物權狀、印鑑證明、身分證影本
      及辦理抵押設定相關表格，但印鑑章沒有給我，相關表格均已經蓋印章』，認
      再審被告並無締造表見之事實，足使再審原告相信乙○○○有代理權，且縱認
      乙○○○有權持有上開證件，然持有上開證件之原因多端，非必辦理抵押權設
      定登記，自亦難單憑乙○○○持有再審被告之上開證件，而責令再被告應就前
      開借款及抵押權設定登記負表見代理之授權人責任」。惟查出面向再審原告借
      錢者，係乙○○○，當然再審原告在刑案警訊時會稱針對乙○○○一人，但是
      乙○○○來借款時係交付再審被告之不動產權狀、身分證影本、印鑑證明及已
      蓋好蓋章之辦理抵押權設定相關表格，從常理看，上開文件若非作為辦理抵押
      設定之用，所有人絕不會輕易交付他人，因此再再審原告足信再審被告交付上
      開文件給乙○○○的行為係屬授權乙○○○向再審原告抵押借款的行為。至於
      乙○○○與再審被告間內部之情形如何，則非再審原告所能置啄，況且觀之再
      審被告在刑案偵訊時供稱「：：：告代書（乙○○○）係因他未經我同意向民
      間借」等語，亦可知辦理抵押設定之相關證件確係再審被告所交付作為借款之
      用，其所爭執者僅是向銀行借款而非向民間借款而已，則乙○○○持有再審被
      告之上開文件向再審原告表明抵押借款，再審原告因而將借款交付乙○○○，
      再審被告自應對乙○○○負表見代理之授權人責任，關於此部分，原確定判決
      認非有表見代理之情，其適用法規顯有錯誤。
    3.再審原告所提合夥切結書及資產負債明細表等證物上有再審被告之簽名，亦早
      經再審被告於刑案中明確自承係經其女兒看後才簽名的，核與證人廖順興供稱
      再審被告的女兒簽資產負債表當天在場等語相符，由於該合夥切結書上所記載
      的日期是八十九年八月十日，經再審被告另提出八十九年八月十日其女兒上班
      之證據來否認八十九年八月十日其女兒有到場，但事實上合夥切結書上的日期
      載為八十九年八月十日是以該日做為合夥起算日，而再審被告實際是在八月十
      二日始會同其女兒看過而簽名，並非在八十九年八月十日簽名，關於此疑點再
      審原告已作說明，則廖順興之見證日亦是八月十二日。況且，若合夥切結書及
      資產明細未經再審被告女兒看過，再審被告怎會在刑案中自承係經其女兒看過
      才簽名的呢？因此資產明細表經再審被告女兒看過，再審被告始簽名的事實，
      係勿庸置疑的，而且雙方爭議的重點是在資產負債表有無經再審被告女兒看過
      才簽名，而非在哪一天簽的，故再審原告所稱再審被告會同其女兒看過簽名的
      日期是八十九年十月十二日而非合夥結書上所載的八十九年八月十日，應屬可
      採。詎原確定判決卻捨再審被告在刑案中明確的自承不採，反認再審被告簽名
      當天其女兒有無在場為再審被告審閱已有疑問，並認其事後辯稱是廖順興見證
      時故意不實告知，陷於錯誤始於簽名，應非虛構云云，顯有違論理法則，適用
      法規顯有錯誤。
    4.資產負債表明細既再審被告女兒代為看過，且其上有記載「甲○○抵押一百五
      十萬元」等字，再審被告亦無異議，而予以簽名確認，自可認定再審被告有承
      認其合夥出資額中有一筆抵押一百五十萬元之存在，而再審被告又無其他抵押
      一百五十萬元之情事，僅乙○○○有持再審被之抵押權設定文件向再審原告借
      款一百五十萬元這一筆而已，則該所謂「甲○○抵押一百五十萬元」之記載，
      自是指向再審原告借款的一百五十萬元而言，應無庸置疑。至於再審原告為何
      未於借款之後立即持相關文件去辦理抵押設定，係因再審被告託乙○○○告知
      短期即可清償而要求暫緩設定之故，嗣因一直延遲未還，再審原告不得已始去
      辦設定求保障，此情再審原告亦於前審供述在卷，並無不合理之處，何況抵押
      權設定文件既已備妥，再審原告先將借款交付，然後延遲一段時間再去送件辦
      理抵押設定，其決定權亦在再審原告。詎原確定判決卻認資產負債明細表上所
      載「甲○○抵押一百五十萬元」未載明係系爭抵押權，且系爭抵押權之設定日
      期係在上開明細表作成之後，何能預測定有該抵押權設定登記，尚不足以此記
      載證明再審被告同意設定系爭抵押權，完全置「甲○○抵押一百五十萬元」的
      明確字義於不顧及否定該一百五十萬元投資款的存在事實，實有違論理法則，
      其適用法規顯屬錯誤。
（三）另據證人楊順興、簡武珍於一審九十一年八月六日供述再審被告於八十九年八
      月間向簡武珍借一百萬元，同日再審被告之複代理人亦承認有借此一百萬元入
      股，而該一百萬元係在資產負債明細表所載「甲○○抵押一百五十萬元」之後
      始支付（即資產負債表所載未付股款壹佰柒仟柒佰元中的壹佰萬元）則再審被
      告於一審之準備書狀(一)所載「因魏阿南正積欠工程款達二百五十萬元遲遲未付
      ，於八十九年，另一百萬元則給付現金，剩下一百五十萬元部分再由昆遠公司
      次月（即七月）之工程款中扣除完畢」，顯與其於八十九年八月始向簡武珍借
      款一百萬元支付股金等情完全不符，足見再審被告所言先支付一百萬元股金，
      剩下一百五十萬元由昆遠公司次月之工程款中扣除完畢，並非屬實，原確定判
      決未斟酌此點，而採信再審被告之主張，其判決有重要證據漏未斟酌及違背論
      理法則。
三、證據：提出台灣士林地方法院檢察署九十年度偵字第二七○○號九十年五月十五
    日筆錄、檢察官不起訴處分書及呂碧娥警訊筆錄各影本一件為證。
乙、再審被告方面：本件未經言詞辯論，再審被告未提書狀及陳述。
丙、本院依職權調閱台灣雲林地方法院九十一年度訴字第一五二號請求塗銷抵押權設
    定登記事件民事案卷全宗。
      理      由
一、再審原告主張其與再審被告間請求塗銷抵押權設定登記事件，經台灣雲林地方法
    院九十一年度訴字第一五二號、本院九十一年上易字第二三五號判決其敗訴確定
    ，業據提出之各該民事判決影本各一件為證。再審原告於九十二年三月七日收受
    本院九十一年上易字第二三五號民事判決，經調取前開案卷核閱屬實，而本件再
    審原告於九十二年四月八日依民事訴訟法第四百九十六條第一項第一款、第四百
    九十七條規定向本院提起再審之訴，尚在三十日之不變期間內，於程序上尚無不
    合。
二、再審原告主張：本案雖經判決確定，茲發見確定判決有：(一)原確定判決有民事訴
    訟法第四百九十七條規定，就足以影響判決之重要證物漏未斟酌之處，列述如下
    ：1.再審被告於九十一年十一月十五日答辯狀所附楊朝安、魏阿南、乙○○○在
    另偵查案件之訊問筆錄，其中魏阿南已明白供述再審被告投資五百萬元中有一百
    五十萬元是委託乙○○○幫他辦房地抵押借來的；楊朝安供稱「我知王（指再審
    被告）取土地辦抵押借款投資之事」；乙○○○亦稱「：：：七月十七日早，王
    電告我：要與我一起至民間借款，至中午時又言要至護專，他即將資料交呂（即
    呂碧娥），叫呂與我一起辦」，足證再審被告確有委託乙○○○辦理抵押借款一
    百五十萬元作為其投資昆遠公司的款項。2.再審被告於九十一年十一月十五日答
    辯狀所附呂碧娥之警訊筆錄中，呂碧娥亦供稱「是八十九年七月十七日甲○○親
    自將該房屋權狀、土地權狀、印鑑章及印鑑證明交給我本人，當天中午我將該相
    關資料交給高淑靜與乙○○○到銀行辦理設定」「甲○○沒有指定向何人貸款，
    可能乙○○○有告訴他要向民間張小姐借一百五十萬元，他（指再審被告）曾親
    口告訴我該民間借得之一百五十萬元先支付公司之債務用途」，足證再審被告有
    將辦理抵押設定之相關資料交給呂碧娥再轉交乙○○○，然後由乙○○○持之向
    再審原告借款一百五十萬元。3.再審被告所提台灣士林地方法院檢察署九十年度
    偵字第二七○○號不起訴處分書之證據，明認再審被告確有委託乙○○○向再審
    原告借得現金一百五十萬元。以上證據顯然原確定判決對上開足以影響判決之重
    要證據漏未斟酌。(二)民事訴訟法第四百九十六條第一項第一款規定確定判決適用
    法規顯有錯誤者，得提再審之訴。茲就原確定判決適用法規顯有錯誤之處，列述
    如下：1.在民間一般借款人請託他人代為尋找金主借款，而借款人與金主原不相
    識，乃常有之事，再審原告即是乙○○○幫再審被告尋找借款的金主，雖然再審
    原告與再審被告素不相識，但再審被告既然請乙○○○幫忙尋找金主借款，並將
    其不動產所有權狀、印鑑章、印鑑證明交予呂碧娥轉交乙○○○作為向再審原告
    借款之擔保，自屬委託乙○○○向再審原告借款之情，詎原確定判決卻認再審被
    告與再審原告既素不相識，如何會委託乙○○○向再審原告借款，其論點違背經
    驗論理法則，適用法則顯有錯誤。2.查出面向再審原告借錢者，係乙○○○，當
    然再審原告在刑案警訊時會稱針對乙○○○一人，但是乙○○○來借款時係交付
    再審被告之不動產權狀、身分證影本、印鑑證明及已蓋好蓋章之辦理抵押權設定
    相關表格，從常理看，上開文件若非作為辦理抵押設定之用，所有人絕不會輕易
    交付他人，因此再再審原告足信再審被告交付上開文件給乙○○○的行為係屬授
    權乙○○○向再審原告抵押借款的行為。至於乙○○○與再審被告間內部之情形
    如何，則非再審原告所能置啄，況且觀之再審被告在刑案偵訊時供稱「：：：告
    代書（乙○○○）係因他未經我同意向民間借」等語，亦可知辦理抵押設定之相
    關證件確係再審被告所交付作為借款之用，其所爭執者僅是向銀行借款而非向民
    間借款而已，則乙○○○持有再審被告之上開文件向再審原告表明抵押借款，再
    審原告因而將借款交付乙○○○，再審被告自應對乙○○○負表見代理之授權人
    責任，原確定判決認非有表見代理之情，其適用法規顯有錯誤。3.再審原告所提
    合夥切結書及資產負債明細表等證物上有再審被告之簽名，亦早經再審被告於刑
    案中明確自承係經其女兒看後才簽名的，核與證人廖順興供稱再審被告的女兒簽
    資產負債表當天在場等語相符，由於該合夥切結書上所記載的日期是八十九年八
    月十日，經再審被告另提出八十九年八月十日其女兒上班之證據來否認八十九年
    八月十日其女兒有到場，但事實上合夥切結書上的日期載為八十九年八月十日是
    以該日做為合夥起算日，而再審被告實際是在八月十二日始會同其女兒看過而簽
    名，並非在八十九年八月十日簽名，則廖順興之見證日亦是八月十二日。況且，
    若合夥切結書及資產明細未經再審被告女兒看過，再審被告怎會在刑案中自承係
    經其女兒看過才簽名的呢？因此資產明細表經再審被告女兒看過，再審被告始簽
    名的事實，係勿庸置疑的，而且雙方爭議的重點是在資產負債表有無經再審被告
    女兒看過才簽名，而非在哪一天簽的，故再審原告所稱再審被告會同其女兒看過
    簽名的日期是八十九年十月十二日而非合夥結書上所載的八十九年八月十日，應
    屬可採。詎原確定判決卻捨再審被告在刑案中明確的自承不採，反認再審被告簽
    名當天其女兒有無在場為再審被告審閱已有疑問，並認其事後辯稱是廖順興見證
    時故意不實告知，陷於錯誤始於簽名，應非虛構，顯有違論理法則，適用法規顯
    有錯誤。4.資產負債表明細既再審被告女兒代為看過，且其上有記載「甲○○抵
    押一百五十萬元」等字，再審被告亦無異議，而予以簽名確認，自可認定再審被
    告有承認其合夥出資額中有一筆抵押一百五十萬元之存在，而再審被告又無其他
    抵押一百五十萬元之情事，僅乙○○○有持再審被之抵押權設定文件向再審原告
    借款一百五十萬元這一筆而已，則該所謂「甲○○抵押一百五十萬元」之記載，
    自是指向再審原告借款的一百五十萬元而言，應無庸置疑。至於再審原告為何未
    於借款之後立即持相關文件去辦理抵押設定，係因再審被告託乙○○○告知短期
    即可清償而要求暫緩設定之故，嗣因一直延遲未還，再審原告不得已始去辦設定
    求保障，並無不合理之處，何況抵押權設定文件既已備妥，再審原告先將借款交
    付，然後延遲一段時間再去送件辦理抵押設定，其決定權亦在再審原告。詎原確
    定判決卻認資產負債明細表上未載明係系爭抵押權，且系爭抵押權之設定日期係
    在上開明細表作成之後，何能預測定有該抵押權設定登記，尚不足以此記載證明
    再審被告同意設定系爭抵押權，置「甲○○抵押一百五十萬元」的明確字義於不
    顧及否定該一百五十萬元投資款的存在事實，實有違論理法則，其適用法規顯屬
    錯誤。(三)另據證人楊順興、簡武珍於一審九十一年八月六日供述再審被告於八十
    九年八月間向簡武珍借一百萬元，同日再審被告之複代理人亦承認有借此一百萬
    元入股，而該一百萬元係在資產負債明細表所載「甲○○抵押一百五十萬元」之
    後始支付，則再審被告於一審之準備書狀(一)所載「因魏阿南正積欠工程款達二百
    五十萬元遲遲未付，於八十九年，另一百萬元則給付現金，剩下一百五十萬元部
    分再由昆遠公司次月（即七月）之工程款中扣除完畢」，顯與其於八十九年八月
    始向簡武珍借款一百萬元支付股金等情完全不符，足見再審被告所言先支付一百
    萬元股金，剩下一百五十萬元由昆遠公司次月之工程款中扣除完畢，並非屬實，
    原確定判決未斟酌此點，而採信再審被告之主張，其判決有重要證據漏未斟酌及
    違背論理法則，乃提起再審之訴，求為判決如再審之聲明云云。
三、再審被告於前訴訟程序起訴主張：坐落如原確定判決附表所示不動產，為伊所有
    ，伊與再審原告素不相識，亦未謀面，未曾向再審原告借款一百五十萬元，亦未
    曾委託乙○○○於八十九年七月十七日向再審原告辦理設定抵押權登記，短期借
    款一百五十萬元，作為其投資昆遠公司五百萬元之一部分，竟於八十九年十二月
    二十二日接獲存證信函，告知系爭不動產已由雲林縣台西地政事務所以八十九年
    台資地字第０八一九七０號收件，而於八十九年十月三十日登記設定最高限額一
    百八十萬元抵押權予再審原告，並催告伊返還一百五十萬元借款，惟再審原告並
    未將借款交付伊，伊亦未與再審原告簽立抵押權設定契約書，兩造間並無消費借
    貸及抵押權設定合意之事實，則其抵押權設定登記自應塗銷。依民法第七百六十
    七條規定，求為判決再審原告應將如該附表所示不動產，由台西地政事務所以八
    十九年台資地字第０八一九七０號收件，而於八十九年十月三十日設定予再審原
    告之最高限額一百八十萬元抵押權登記予以塗銷等語，經前訴訟程序第一審判決
    再審被告全部勝訴，再審原告不服該判決提起第二審上訴，經本院前訴訟程序判
    決再審原告之上訴駁回而告確定，此經調閱本院九十一年度上易字第二三五號民
    事案卷全宗暨所附第一、二審民事判決可稽。
四、再審原告於前述判決確定後，以前揭理由，提起本件再審之訴云云。惟查：
（一）按適用法規顯有錯誤者，當事人得以再審之訴，對於確定終局判決聲明不服；
      民事訴訟法第四百九十六條第一項第一款固定有明文；而所謂「適用法規顯有
      錯誤」者，係指確定判決所適用之法規顯然不合於法律規定，或與司法院現尚
      有效及大法官會議之解釋，或最高法院尚有效之判例顯然違反者而言，並不包
      括漏未斟酌證據及認定事實錯誤之情形在內，最高法院著有五十七年台上字第
      一○九一號判例、六十年台再字第一七○號判例及六十三年台上字第八八○號
      判例可資參照。足見舉凡事實審法院認定事實錯誤、或就當事人提出之事實及
      聲明之證據疏於調查、或調查證據欠周、或判決不備理由等，均與適用法規顯
      有錯誤之情形有間，均不得資為民事訴訟法第四百九十六條第一項第一款適用
      法規顯有錯誤之再審事由至明（參照民國七十四年七月印行之吳明軒所著中國
      民事訴訟法下冊第一三二四頁見解及最高法院八十年台再字第二十號裁判及八
      十年台再字第六四號裁判意旨）。再按依民事訴訟法第四百六十六條不得上訴
      於第三審法院之事件，除同法第四百九十六條規定外，其經第二審確定之判決
      ，如就足影響於判決之重要證物，漏未斟酌者，亦得提起再審之訴，固為同法
      第四百九十七條所明定。惟所謂「重要證物漏未斟酌」，係指當事人在前訴訟
      程序已經提出，第二審確定判決漏未於判決理由中斟酌者而言；申言之，該項
      證物如經斟酌，原判決將不致為如此之論斷，若縱經斟酌亦不足影響原判決之
      內容，或原判決曾於理由中說明其為不必要之證據者，均與本條規定之要件不
      符。又此所謂證物，專指「物證」而言。
（二）本件原確定判決（即本院九十一年上易字第二三五號民事判決，以下同）已認
      定：乙○○○在原審以上訴人訴訟代理人之身分固陳稱：「我受原告（即被上
      訴人）甲○○委託向我的朋友丙○○借款壹佰五十萬元，『依原告的意思，將
      借得的款項交給原告指定之人』，原告事後就以這一百五十萬元，做為昆遠公
      司投資五百萬元的投資之一。」等語，惟嗣則另稱：「：：：本來原告與我約
      定要一起去辦理，但之後臨時說要到工地，並全權委託我處理，把印鑑章、印
      鑑證明及所有權狀交給其公司會計呂碧娥，因為呂碧娥不會開車，把資料交給
      高淑靜，並由高淑靜用車載我到淡水金主那裡，約好在淡水信用合作社義山分
      社見面，金主要求將設定資料寫好交給他，當時有談是短期借款，約一個月左
      右返還，因短期貸款要求暫緩設定抵押然後短時可返還，以免向銀行借款時因
      有抵押權登記銀行不借款。之後原告將所有證件交金主作擔保，金主就自己向
      銀行借款壹佰萬元，定存解約肆拾萬加上自己的十萬元，共給我壹佰五十萬元
      ，『我就依魏阿南及甲○○之指示將錢交給高淑靜』：：：」等語，又稱：「
      『以甲○○名義』借得一佰五十萬元，實收一佰五十萬元，：：：錢是當日交
      八十一萬元給呂碧娥，當天下午地下錢莊的人也在場，楊碧華、楊朝安、高淑
      靜、呂碧娥及一位過世的人在場。其他的錢存入江建興的戶頭三萬元，高淑靜
      的甲存戶頭存入二十五萬五千元（因為高淑靜曾簽發他本人的支票代昆遠公司
      支付款項），存入昆遠公司負責人魏志達的甲存戶頭一萬五千元，還乙○○○
      三十九萬，是乙○○○代付昆遠公司八十九年三月到六月的營業稅共六十九萬
      四千七百一十八元（未含罰金）先還乙○○○三十九萬元。：：：」等語，前
      後所稱內容已非一致，且與其在被訴侵占等刑事案件警訊時所稱：「甲○○本
      人打電話告訴我，將提供台西的土地及房子，要我向民間借錢：：：壹佰伍拾
      萬元，幫助魏阿南處理稅金及魏阿南向錢莊所借的錢。甲○○無法與我一同前
      往借錢，中午甲○○告訴我，他無法一起去借錢，而說會將相關資料交給呂碧
      娥，請呂碧娥一同去找丙○○借錢，而呂碧娥將相關資料交給高淑靜來北投找
      我一起到淡水一信義山分社。：：：」，「：：：年７月日將：：：捌拾
      壹萬元交給呂碧娥：：：另呂碧娥要我匯參萬元給江建興，：：：。」、「由
      甲○○指定要我將該壹佰伍拾萬元交給呂碧娥，：：：。」，與在檢察官偵查
      中所稱「（問：金主如何交一百五十萬？如何處理？）現金，後依呂（即呂碧
      娥）之指示（即付款明細表）去支付。」等語，亦非相符，已如前述？是以上
      訴人在原審之訴訟代理人乙○○○所稱被上訴人委託伊向上訴人借款一百五十
      萬元之真實性，顯非無疑等情在案（原確定判決二四、二五頁）。是乙○○○
      所稱「：：：七月十七日早，王電告我：要與我一起至民間借款，至中午時又
      言要至護專，他即將資料交呂（即呂碧娥）叫呂與我一起辦」等語，雖未據原
      確定判決於理由中斟酌判斷，惟原確定判決既認定乙○○○所述「我受原告（
      即被上訴人）甲○○委託向我的朋友丙○○借款壹佰五十萬元，『依原告的意
      思，將借得的款項交給原告指定之人』，原告事後就以這一百五十萬元，做為
      昆遠公司投資五百萬元的投資之一。」等語為不可採，又如何採信乙○○○上
      揭所為陳述。又原確定判決既已認定「被上訴人即再審被告主張系爭借款係乙
      ○○○自己向上訴人即再審原告所借，或乙○○○受魏阿南之委託而向上訴人
      之借款，與被上訴人並無關聯等語，即非不可採信。」（原確定判決二八頁第
      二、三行）則魏阿南所供述再審被告投資五百萬元中有一百五十萬元是委託乙
      ○○○幫他辦房地抵押借來的等語，又如何可採為重要證據；而楊朝安僅泛稱
      「我知王（指再審被告）取土地辦抵押借款投資之事」等語，尚無從認定再審
      被告有向再審原告抵押借貸之事。再審原告所主張乙○○○、魏阿南、楊朝安
      等人之前揭證言，尚非屬重要證據漏未審酌之情形。再審原告此項主張，為不
      可採。
（三）又原確定判決已認定：證人呂碧娥於前開刑案警訊時陳稱：「（問：甲○○將
      相關資料交給你是否指明向何人貸款？貸多少錢？是否交待或指定何人支配用
      途？）甲○○沒有指定向何人貸款，『可能』陳碧霞有告訴他要向民間張小姐
      借：：：壹佰伍拾萬元，他曾親口告訴我將該民間借得之壹佰伍拾萬元先支付
      公司之債務用途。」「甲○○有否指定該借得之：：：壹佰伍拾萬元交給你處
      理？你是否收到或經手該筆款項？）他沒有交待我要如何支配該壹佰伍拾萬元
      ，但他知道公司要用那些錢還債務。我沒有收到該筆款項，亦沒親自經手相關
      款項。」嗣在本院證稱：「：：：高淑靜拿回八十一萬元在昆遠公司還給地下
      錢莊：：：。」等語，亦與乙○○○前開所述有所出入，而兩造既不爭執被上
      訴人未曾經手過系爭一百五十萬元乙節，則上訴人即再審原告在原審之訴訟代
      理人乙○○○如何處理系爭一百五十萬元款額，即為委任契約的重要之點，但
      就此重要之點，證人乙○○○及呂碧娥之陳述竟生如前所述之差異，足認其間
      應有隱情等情在案（原確定判決二五、二六頁）。是呂碧娥所稱「（問：甲○
      ○將相關資料交給你是否指明向何人貸款？貸多少錢？是否交待或指定何人支
      配用途？）甲○○沒有指定向何人貸款，可能乙○○○有告訴他要向民間張小
      姐借一百五十萬元，他（指再審被告）曾親口告訴我該民間借得之一百五十萬
      元先支付公司之債務用途」等語，業經原確定判決於判決理由中斟酌判斷，認
      有隱情為不可採，則再審原告所主張呂碧娥所稱「是八十九年七月十七日甲○
      ○親自將該房屋權狀一份、土地權狀二份、印鑑章及印鑑證明交給我本人，當
      天中午我將該相關資料交給高淑靜與乙○○○到銀行辦理設定」等語，雖未據
      原確定判決理由中斟酌判斷，亦不足採為有利再審原告之證言。再審原告所主
      張之呂碧娥前述證言，亦非屬重要證據漏為審酌之情形。再審原告此項主張，
      委無可採。
（四）至再審原告所舉台灣士林地方法院檢察署檢察官九十年度偵字第二七００號不
      起訴處分書，該不起訴處分書雖認「足見被告即乙○○○確係因受告訴人即再
      審被告之委託，持系爭土地建物權狀等資料向證人丙○○借得現金一百五十萬
      元，供投資昆遠公司之用」云云。惟按檢察官不起訴處分，無拘束民事訴訟之
      效力，又刑事判決所為事實之認定，於獨立民事訴訟之裁判時，本不受其拘束
      ，原審斟酌全辯論意旨及調查證據之結果，依自由心證，為與刑事判決相異之
      認定，不得謂為違法（最高法院四一年度台上字第一三○七號著有判例），縱
      未予斟酌，亦難謂係屬重要證據漏未審酌之情形。再審原告此項主張，無可採
      取。
（五）再者，原確定判決所認定「何況，被上訴人主張與上訴人素不相識，亦未謀面
      等情，為上訴人所不爭，則被上訴人如何會委託乙○○○向上訴人借款？是以
      上訴人在原審之訴訟代理人乙○○○所稱被上訴人委託伊向上訴人借款一百五
      十萬元之真實性，顯非無疑。」（原確定判決二五頁）與一般社會上不相識之
      人不會發生借貸關係之常情，尚無違背。再審原告所謂在民間一般借款人請託
      他人代為尋找金主借款，而借款人與金主原不相識，乃常有之事云云，惟向不
      相識之人借貸，尚非社會常態，不足為原確定判決有違經驗論理法則之論據。
      又原確定判決亦已認定：「上訴人又未能舉證證明被上訴人係將印鑑章、印鑑
      證明、身分證影本及系爭不動產所有權狀交付予乙○○○」，又認定「退言之
      」，「縱認乙○○○有權持有上開證件，然持有上開證件之原因多端，非必辦
      理抵押權設定登記，自亦難單憑乙○○○持有被上訴人之上開證件而責令被上
      訴人應就前開借款及抵押權設定登記負表見代理之授權人責任，並因而推認被
      上訴人有委託或授與代理權予乙○○○以被上訴人名義向上訴人借款之情事。
      」（原確定判決三一頁），核諸「我國人民將自己印章交付他人，委託該他人
      辦理特定事項者，比比皆是，倘持有印章之該他人，除受託辦理之特定事項外
      ，其他以本人名義所為之任何法律行為，均須由本人負表見代理之授權人責任
      ，未免過苛。」（高法院七十年台上字第六五七號判例意旨參看）等情觀之，
      亦無從依再審原告持有印鑑章等證明資料，可認再審被告應負授權人之責任。
      至再審原告所引：再審被告所述「：：：告代書（乙○○○）係因他未經我同
      意向民間借」等語，已足證明再審被告未授權乙○○○向「民間」之再審原告
      借款之事，如何引作有表見代理之事實，均非屬適用法規錯誤之情形。
（六）再審被告於前開刑案檢察官偵查中雖稱：「（問：上次提示之明細表，你女替
      你看過才簽的？）「是」等語，惟原確定判決就此部分不採之理由，已據其詳
      論稱：上訴人雖又主張被上訴人與訴外人魏阿南為共同合夥經營昆遠公司於八
      十九年八月十日共同簽發之合夥切結書及共同簽名確認之資產負債表、各項應
      收應付明細表共七張，其中有一張明細表載明為「資本」者，其上所記載之每
      筆金額即是被上訴人於八十九年八月十日以前所已付之投資額，共計三百九十
      九萬二千三百元，而該金額中包含一筆「甲○○抵押一百五十萬元」者，即指
      被上訴人提供系爭如附表所示不動產向上訴人借貸之一百五十萬元等情；惟為
      被上訴人所否認，並以伊不識字，而其女兒在國有財產局上班，八十九年八月
      十日有上班，不可能請假至昆遠公司核閱各項資產負債表，該各項資產負債表
      係魏阿南之連襟廖順興朗讀內容給被上訴人聽，廖順興故意不實告知，致其陷
      於錯誤始簽名捺指印，該有關設定一百五十萬元抵押之部分自屬不實云云，並
      提出其女王麗君之財政部國有財產局台灣北區辦事處個人出勤記錄一覽表為證
      ；上訴人嗣則主張八十九年八月十日正積極整理製作六張報表，報表製作中尚
      未完成，被上訴人女兒亦不可能請假到昆遠公司來核閱，理所當然在國有財產
      局上班，被上訴人於八十九年八月十二日會同其女兒到昆遠公司，經其女兒詳
      閱各項報表，朗讀解說給被上訴人知悉始親自簽名捺印云云。經查：上訴人所
      舉證人，即系爭八十九年八月十日合夥切結書及八十九年八月九日資產負債表
      之見證人廖順興於原審先則證稱：「：：：我在該負債表簽名，主要是見證用
      ，簽資產負債表時，魏阿南、甲○○還有公司小姐在場，：：：。」，嗣上訴
      人原審之訴訟代理人乙○○○問：「請求訊問簽資產負債表時，甲○○的女兒
      是否在場？：：：」，證人廖順興始又證稱：「甲○○的女兒簽資產負債表當
      天在場。：：：」，則被上訴人女兒究竟有無於八十九年八月十日當天在場為
      被上訴人審閱資產負債表，已有疑問；因此，被上訴人於前開刑案檢察官偵查
      中雖稱：「（問：上次提示之明細表，你女替你看過才簽的？）「是」，並經
      檢察官為該刑案不起訴處分書所引述，然因上訴人嗣稱被上訴人係於八十九年
      八月十二日始會同其女兒前去昆遠公司簽名，亦與證人廖順興見證之日期不符
      ，自難單憑被上訴人於前開刑案偵查中所為上開陳述，遽認其已知悉上開資產
      負債表所載之各項內容。是被上訴人主張其係廖順興故意不實告知，陷於錯誤
      始於系爭資產負債表上簽名捺指印等情，應非虛構之情。否則，何以未將該部
      分之細目載明，以杜爭議？因之，被上訴人雖於各項應收應付明細表簽名確認
      ，亦難因此推認被上訴人均已明瞭其內容」等語在案（原確定判決二八、二九
      頁）；又原確定判決對於該各項應收應付明細表係附於八十九年八月九日資產
      負債表中，載有「甲○○抵押1,500,000」 之項目，不予採信為系爭抵押權之
      借款依據，亦於理由中詳為敘明：該各項應收應付明細表係附於八十九年八月
      九日資產負債表中，雖載有「甲○○抵押1,500,000」 之項目，然並未載明即
      係系爭設定抵押權登記之貸款，況且向上訴人借用該一百五十萬元之借款，於
      八十九年十月三十日始完成該抵押權設定登記，有系爭土地及建物登記謄本足
      憑，係在上開各項應收應付明細表作成之後，則在製作上開各項應收應付明細
      表何能預測定有該抵押權設定登記？因此，單憑上開各項應收應付明細表所載
      「甲○○抵押1,500,000」 乙節，亦不足證明確有上訴人主張被上訴人委託乙
      ○○○於八十九年七月十七日向伊借款一百五十萬元，並同意以附表所示不動
      產設定系爭抵押權登記予上訴人之情事」等語（原確定判決二九、三十頁），
      再審原告再以其係延遲辦理抵押權設定及資產負債表上之記載，指摘原確定判
      決違反經驗及論理法則，適用法規顯有錯誤云云，自非可採。
（八）又依再審原告所主張「證人楊順興、簡武珍於一審九十一年八月六日供述再審
      被告於八十九年八月間向簡武珍借一百萬元」、「同日再審被告之複代理人亦
      承認有借此一百萬元入股，而該一百萬元係在資產負債明細表所載『甲○○抵
      押一百五十萬元』之後始支付（即資產負債表所載未付股款壹佰柒仟柒佰元中
      的壹佰萬元）、「再審被告於一審之準備書狀(一)所載「因魏阿南正積欠工程款
      達二百五十萬元遲遲未付，於八十九年，另一百萬元則給付現金，剩下一百五
      十萬元部分再由昆遠公司次月（即七月）之工程款中扣除完畢」等各語，再審
      被告複代理人所述雖與再審被告不符，惟與證人楊順興、簡武珍所供，尚屬相
      符，而當事人所委任之訴訟代理人，其所為事實上之陳述，除經到場之當事人
      本人，依民事訴訟法第七十二條規定，即時撤銷或更正，別有規定外，其效果
      當然及於當事人本人，尚難單以再審被告前揭所述，遽認與證人楊順興、簡武
      珍所證不符，況縱有不符，亦不能遽以推認再審被告有向再審原告借貸之事實
      。再審原告所主張之再審被告前揭陳述，尚非屬重要證據漏為審酌之情事。亦
      無違反經驗及論理法則，適用法規顯有錯誤之情形。再審原告此項主張，要無
      可取。
五、綜右所述，本件並無再審原告所主張有足以影響判決之重要證物漏未斟酌，及適
    用法規錯誤之情事，從而，再審原告依民事訴訟法第四百九十六條第一項第一款
    、第四百九十七條之規定，提起本件再審之訴，請求廢棄前程序之確定判決，並
    駁回再審被告在前程序之請求，顯無理由，不應准許。至再審原告其餘所述，係
    就前訴訟程序之取捨證據、認定事實之職權行使所為指摘，自與再審事由無關，
    併予敘明。
六、據上論結，本件再審之訴為顯無理由，依民事訴訟法第五百零二條第二項、第七
    十八條判決如主文。
中      華      民      國    九十二    年      十      月      三      日
                                    臺灣高等法院臺南分院民事第五庭
~B1審判長法官  游    明    仁
~B2      法官  林    永    茂
~B3      法官  高    明    發
右為正本係照原本作成。
不得上訴。
中      華      民      國    九十二    年      十      月      六      日
~B法院書記官  魏    安    里


司法院資訊處製作；財團法人民間司法改革基金會備份。
